臺灣臺南地方法院刑事判決　　　　　　　　　　　　　九十年度訴字第一三八號
　　公　訴　人　臺灣台南地方法院檢察署檢察官
　　被　　　告　丙○○
　　　　　　　　甲○○
　　右　一　人
　　選任辯護人　趙哲宏
　　　　　　　　楊淑惠
　　　　　　　　宋金比
右列被告因誣告等案件，經檢察官提起公訴（九十年度偵字第一○七二五號），本院
判決如左：
    主  文
丙○○意圖他人受刑事處分，向該管公務員誣告，累犯，處有期徒刑柒月。
甲○○無罪。
    事  實
一、丙○○曾於民國（下同）八十八年間，因犯竊盜罪，經台灣高等法院台南分院判
    處有期徒刑一年確定，甫於八十九年十月二十五日假釋期滿執行完畢，猶不知悔
    改。緣丙○○明知乙○○所簽發，面額新台幣（下同）五萬一千元，發票日民國
    八十九年三月八日，到期日八十九年六月八日，票號０五三０二一號之本票一紙
    （下簡稱系爭本票），係乙○○向甲○○借款而交予甲○○，至其與乙○○間並
    無任何消費借貸關係。詎其竟意圖使乙○○受刑事處分，於九十年二月二十七日
    至台灣台南地方法院檢察署申告，誣稱：乙○○於八十九年三月八日，與甲○○
    一起在台南市○○路南門庭院咖啡簡餐店，以經營生意為由，共同向伊借款十萬
    元，期限三個月，乙○○與甲○○並各自簽發一紙面額五萬一千元之本票交其收
    執，以為上開借款之擔保，惟乙○○所簽發之系爭本票屆期並未兌現，因認乙○○涉有詐欺之罪嫌云云。
二、案經台灣台南地方法院檢察署檢察官自動檢舉偵查起訴。
    理  由
壹、被告丙○○部分：
一、訊據被告丙○○固不否認其有於右揭時日至台灣台南地方法院檢察署申告乙○○
    涉有如右揭所述之詐欺等犯行之言詞，惟矢口否認有何誣告之犯行，初辯稱：八
    十九年三月十八日那天，甲○○與乙○○二人確一同到南門庭院西餐廳向伊借貸
    十萬元，伊交付十萬元現款予彼二人，由乙○○當場開立一張五萬一千元的本票
    給伊，甲○○的本票係事後開給伊的，因伊與甲○○有遠親關係，很久以前就認
    識，與他較熟，所以同意甲○○事後交付本票，但到了本票所載日期屆期時，僅
    甲○○有還錢云云；嗣又翻稱：伊前揭所述均非實在，實則八十九年初伊尚在監
    執行他案時，伊弟甲○○打電話說他與乙○○要向伊借貸十萬元，伊同意後要彼
    等向伊弟謝明煌取款，且據謝明煌稱當時亦為甲○○與乙○○一同前來取款，但
    事後僅伊弟甲○○有清償伊所借之五萬元，至於乙○○應負擔之五萬元借款遲未
    清償，待伊出獄後，因伊弟謝明煌怕事不敢追討，所以伊才出面來收取此件借款
    ，但乙○○不僅避不見面，反而強押伊弟甲○○外出令其簽發二十萬元本票，伊
    很生氣，遂至地檢署申告乙○○之犯行，只是伊事後因不懂法律，未對檢察官之
    不起訴處分聲請再議，以致於遭檢察官反訴誣告云云。經查：
    （一）被告丙○○係於九十年二月二十七日至台灣台南地方法院檢察署，以被害
          人身分，指訴證人乙○○與同案被告甲○○於八十九年三月八日一同向伊
          借錢，作為生意之用，彼等並各自簽發面額五萬一千元之本票作為擔保，
          然三個月期限到期後，僅甲○○有清償，至乙○○則避不見面，經伊查證
          後，發現該本票上所書立之地址及身分證字號係偽造，伊始知受騙云云，
          嗣經檢察官於九十年八月九日複訊後，被告丙○○並就證人乙○○交付系
          爭本票地點（即南門庭院餐廳）、證人乙○○於餐廳內所坐位置等事項詳
          加敘明等語，業經本院核閱台灣台南地方法院檢察署九十年度發查字第三
          九七號（第三至四頁）、九十年度偵字第八五七七號（第十頁）等偵查卷
          明確，並為被告丙○○所是認，依此，被告丙○○既逕以被害人資格向受
          理刑事犯罪偵查機關即台灣台南地方檢察署申告證人乙○○犯有詐欺、偽
          造文書等罪，則其顯然具備使證人乙○○受刑事處分之意圖一節，自毋庸
          置疑；其次，依被告丙○○前揭所指訴之內容觀之，證人乙○○係以偽簽
          本票供作擔保之施詐方式，詐騙其借款五萬元，則被告丙○○是否存有捏
          造不實事項而向刑事犯罪偵查機關予以申告之行為，所需審究者即在於其
          所指訴之上開事實，是否虛偽不實？且被告丙○○對該不實事項，是否明
          知但仍出於故意而虛構？
    （二）次查，右揭系爭本票係證人乙○○於八十九年三月八日上午向同案被告黃
          旭志借得現款五萬元後，於同日下午十八時許，因甲○○與其母親至台南
          市○○路○段六七六號乙○○工作場所要求乙○○為前開借款開立債權憑
          證，遂經乙○○簽發，並由蕭某雇主陳冠宏背書後而交付予甲○○一節，
          業據證人乙○○於警訊、檢察官偵訊及本院調查時始終證述一致（參警訊
          卷證人之偵訊筆錄、上開發查卷第二一頁、本院九十年十一月二十日訊問
          筆錄），此核與證人陳冠宏之證述情節均相符合（見上開發查卷第三五頁
          ），其中系爭支票簽發之時間、地點及經由在場雇主親自背書等情事，亦
          據同案被告甲○○於九十年二月十日至台南市警察局第一分局德高派出所
          告訴證人乙○○對其妨害自由及恐嚇時供證明確（見警訊卷甲○○之偵訊
          筆錄），再者，參諸證人乙○○所提出，並為被告丙○○所是認之電話錄
          音帶三捲及錄音譯文各一份，被告丙○○並於電話中向證人乙○○母親稱
          ：「我跟他（指乙○○）講說這筆錢五萬，我要跟他拿：：到時候上法院
          去，我不止拿五萬，利息、律師錢、我的訴狀費用錢，全部都要向你們申
          請。現在照票來五萬一，超過今天我上法院訴狀以後律師錢一切都你們負
          責，我連帶我精神損失都要向你們申請。：：因為我這半年我沒做工作在
          找你們的人：：讓法院法官去判決，我就要求要五十萬，看法官要判決多
          少給我就對啦！」，然經乙○○母親答以系爭本票並非乙○○向丙○○所
          借時，被告丙○○即回稱：「對啦！我現在要對票主就對啦！那就很簡單
          啦！要處理不處理，不處理我就是訴訟共同詐欺。」等語，亦經檢查事務
          官勘驗其內容明確（見上開發查卷第六六至六七頁勘驗筆錄），顯見系爭
          本票並非證人乙○○交付予被告丙○○，更非證人乙○○為向被告丙○○
          借款而簽發，足見證人乙○○前開證述確與事實相符；反之，被告丙○○
          前揭向地檢署申告之內容，即顯非實在。
    （三）又按告訴人所訴事實不能證明其係屬實，在對於被訴人為不起訴處分確定
          者，固不能謂告訴人因此即應負誣告罪責，然此必以告訴人有出於誤會或
          懷疑被訴人有此事實，或對其事實誇大其詞而為申告之情形，始足以當之
          ，若告訴人以自己親歷被害事實，堅指被訴人有犯罪行為，指名向該管公
          務員告訴，經不起訴處分，認被訴人無此犯罪事實者，即不能謂告訴人不
          應負誣告罪責，最高法院於三十二年上字第一八四號著有判例意旨可資參
          照。查，被告丙○○以被害人之資格而為前揭申告事實，並據以指訴證人
          乙○○涉有詐欺及偽造文書等罪嫌後，經檢察官偵查結果，則以同案被告
          甲○○之前揭供證及勘驗電話錄音內容等證據資料，認定系爭本票確非證
          人乙○○為向被告丙○○借款而交付，故被告丙○○前開申告事實純係誣
          攀。至系爭本票則為證人乙○○所作成，並無虛捏或假冒之情事，而該本
          票上之身分證號碼及住址部份，雖有登載不實，但只屬虛妄行為，不能構
          成偽造文書罪，因而對證人乙○○予以不起訴處分確定一節，有台灣台南
          地方法院檢察署檢察官九十年度偵字第八五七七號不起訴處分書在卷可佐
          ，且查，被告丙○○於八十七年間，因竊盜罪經台灣高等法院台南分院判
          處有期徒刑一年確定，隨即於八十八年十月二十六日入監執行，原定執行
          完畢日期為八十九年十月二十五日，惟其俟於八十九年九月二十日因假釋
          而交付保護管束出監等情，有台灣台南地方法院檢察署刑案資料查註記錄
          表、台灣高等法院被告全國前案記錄表各一份在卷可考，足徵被告丙○○
          於八十八年十月至八十九年九月間均在監執行，則其焉能如其申告內容所
          指稱：八十九年三月八日那天下午三時許，甲○○與乙○○二人到南門庭
          院西餐廳向伊借了十萬元，甲○○及乙○○則分別簽發面額五萬一千元之
          本票給伊，伊即交付十萬元現款給彼二人云云？乃被告丙○○竟以自己親
          歷上開申告事實為由，堅指證人乙○○以偽簽本票供作擔保之施詐方式，
          詐騙其借款，揆諸前揭判例意旨之說明，被告丙○○又何能卸免其故意虛
          構申告事實之犯行。
    （四）末查，被告丙○○雖於本院審理後階段翻稱以前供述情節均非實在，並另
          以前詞置辯，且堅稱：證人乙○○確有以系爭本票向伊借貸，只是實際係
          由伊弟謝明煌經手放款事宜云云，惟查，被告丙○○前揭供述，不僅與同
          案被告甲○○於警訊時之供述情節（甲○○於警訊供稱：因伊於八十九年
          三月八日十八時至台南市○○路○段六七六號看乙○○開立系爭本票後，
          由伊幫乙○○以系爭本票向丙○○調借現款五萬元，並於同日晚間十九時
          將借款金額交付予乙○○云云）不符，亦與甲○○事後於本院調查時所翻
          供之情節（甲○○於本院供稱：八十九年元月初乙○○提議要合夥經營手
          機中盤生意，由伊負責出資，乙○○負責接貨，雙方約定以後賺錢、利潤
          均對半平分，因此伊便在一月間向丙○○借貸二次，分別各為二萬餘及七
          萬餘元，合計十萬二千元，嗣八十九年二月底合夥生意失敗，結算後共損
          失十萬二千元，乙○○承諾要分攤損失，但遲未給付，伊與之爭執後，蕭
          新華才開出系爭本票給伊，待丙○○出獄向伊催討五萬一千元的未還款時
          ，伊便將系爭本票交給丙○○云云，見本院九十年十二月二十六日訊問筆
          錄）顯然有異，更毋論甲○○於檢察官偵訊供證情節（偵查卷第九頁背面
          至第十頁）反而與被告丙○○原本之申告內容相同，但卻與被告丙○○前
          揭翻供情節均無一相符，則被告丙○○前揭辯解，純係事後推諉卸責之詞
          ，要無足取信。
    （五）綜上所陳，參互印證，被告丙○○於九十年二月二十七日至台南地檢署對
          證人乙○○所為之申告事實，顯屬誣攀，並故意申述虛偽之被害事實，而
          上開申告事實，亦確有使證人乙○○遭受刑事處分之危險。準此，本件事
          證已臻明確，被告丙○○犯行堪以認定，自應依法論科。
二、核被告丙○○所為，係犯刑法第一百六十九條第一項之誣告罪。又被告丙○○前
    於八十七年間，因犯竊盜罪，經台灣高等法院台南分院判處有期徒刑一年確定，
    於八十九年十月二十五日假釋期滿執行完畢，有台灣台南地方法院檢察署刑案資
    料查註紀錄表、台灣高等法院全國前案記錄表各一份在卷可按，其於五年之內再
    犯本件有期徒刑以上之罪，為累犯，應依法加重其刑。爰審酌被告丙○○犯罪之
    動機、目的、誣告他人詐騙之手段、對犯罪偵查正確行使所生之危害、被害人乙○○因此所受名譽損害、犯罪後推諉卸責，毫無悔過之態度等一切情狀，量處如
    主文所示之刑，以資懲儆。
貳、被告甲○○部分：
一、公訴意旨略以：被告甲○○明知同案被告丙○○於九十年二月二十七日至台灣台
    南地方法院檢察署對乙○○所為之申告事實，純係誣攀，竟於九十年八月九日下
    午三時二十五分許，在台灣台南地方法院檢察署第八偵查庭以證人身分作證時，
    就案情有重要關係之事項，供前具結，而為虛偽陳述：系爭本票是八十九年三月
    八日伊與乙○○一起去向向丙○○借錢，乙○○帶去交給丙○○的云云，因認被
    告甲○○涉犯刑法第一百六十八條之偽證罪嫌等情。
二、公訴人認被告甲○○涉有上開犯行，係以同案被告丙○○之誣告事實，業據證人
    乙○○、陳冠宏等人證述明確，核與被告甲○○於警訊時之部分供證情節相符，
    並有電話錄音帶及譯文等文件在卷可證，乃被告甲○○於檢察官偵訊時仍附和同
    案被告丙○○之申告而為虛偽之陳述，且被告甲○○前開作證事項，足以造成被
    害人受不正確裁判之影響等語為其主要論據；訊據被告甲○○固不否認有於九十
    年八月九日於檢察官偵訊時為前揭具結證，惟否認有何偽證犯行，辯稱：伊因不
    懂法律，為免同案被告丙○○所申告之事實趨於複雜、混淆，才與同案被告丙○○作相同之陳述，但伊主觀上確信乙○○有向同案被告丙○○借款，且客觀上乙○○也有屆期未付款，加上乙○○所填身分證字號有誤，故伊並無虛偽陳述之故
    意，更毋論伊與同案被告丙○○係親兄弟關係，亦無庸擔負偽證罪責云云。
三、按於執行審判職務之公署審判時，或於檢察官偵查時，證人、鑑定人、通譯於案
    情有重要關係之事項，供前或供後具結，而為虛偽陳述者，為刑法第一百六十八
    條所定之偽證罪。次按證人現為或曾為被告或自訴人之五親等內之血親者，不僅
    得拒絕證言，縱令其未拒絕證言，亦不得命其具結，刑事訴訟法第一百八十條第
    一項第一款、第一百八十六條第四款分別定有明文。是以，不得令其具結之證人
    ，雖檢察官於偵查中曾令其具結，然對於不應具結之證人而令其具結，不發生具
    結之效力，縱於具結後為虛偽陳述，仍不具備刑法第一百六十八條偽證罪之要件
    （參最高法院二十八年上字第三一二號判例意旨）。經查，同案被告丙○○於九
    十年二月二十七日至台南地檢署對證人乙○○所為之申告事實，係屬誣攀一節，
    已如前述，乃被告甲○○於九十年八月九日檢察官偵訊時，不僅清楚說明乙○○
    於八十九年三月八日提交系爭本票予同案被告丙○○之緣由與過程，並對其偕同
    證人乙○○一起前往南門庭院西餐廳與丙○○商討借款時彼三人所坐位置詳加敘
    述（見上開偵查卷第九頁背面至第十頁），恍若親身經歷一般，自足加強佐證同
    案被告丙○○所申告乙○○以系爭本票詐取丙○○借款之事實，然實則證人乙○○根本不存有於八十九年三月八日持系爭本票前去南門庭院西餐廳向丙○○借款
    之情事，則其前開於檢察官偵訊時之結證情節，自屬虛偽。惟查，被告甲○○與
    同案被告丙○○均係同一父母即謝武光、謝楊玉蘭所生，係屬三親等旁系血親，
    因被告甲○○於六十三年間經黃鈺添、黃謝寶猜夫妻所收養，故改姓黃，而與丙○○不同姓氏，但仍不改彼二人係親兄弟之事實，有被告甲○○提出之戶籍謄本
    、收養書約等文件影本為證，並經本院核閱卷附台南縣永康市戶政事務所函覆同
    案被告丙○○之現戶謄本的父母欄相符，則此等事實即堪信為真正。雖檢察官於
    偵訊被告甲○○時，曾訊問其與告訴人（即同案被告丙○○）有無親屬或雇傭關
    係，俟經甲○○證稱並無前開關係後始令其具結，但被告甲○○既與告訴人（即
    同案被告丙○○）具有五親等內血親關係，加以告訴人又與自訴人均係以使被告
    受刑事處分為目的而有相同之利害關係，則被告甲○○就同案被告丙○○所申告
    之訴訟案件中，即屬不得令其具結之證人，今檢察官誤命其供前具結，揆諸前揭
    說明，即不發生具結之效力，而不該當刑法第一百六十八條之偽證罪要件。綜此
    ，被告甲○○雖有於檢察官偵訊時就重要關係之事項，予以虛偽陳述之情事，但
    此核與刑法第一百六十八條偽證罪之構成要件尚屬有間，自難以該罪相繩，爰應
    為被告甲○○無罪判決之諭知。
據上論斷，應依刑事訴訟法第二百九十九條第一項前段、第三百零一條第一項，刑法
第一百六十九條第一項、第四十七條，判決如主文。
中      華      民      國    九十一    年      一      月    二十三    日
                                  臺灣臺南地方法院刑事第二庭
                                          法  官  林彥君
右正本證明與原本無異。
如不服本判決，應於判決送達後十日內，向本院提出上訴狀。
                                          書記官  黃傳鈞
中      華      民      國    九十一    年      一      月    二十三    日
附錄本案論罪科刑法條全文：
刑法第一百六十九條第一項：
  意圖他人受刑事或懲戒處分，向該管公務員誣告者，處七年以下有期徒刑。
